臺灣板橋地方法院民事判決　　　　　　　96年度簡上字第17號
上　訴　人　甲○○
　　　　　　　　　　　　4號4樓
被上訴人　　乙○○
　　　　　　　　　　　　樓
上列當事人間請求返還不當得利事件，上訴人對於中華民國95年
10月24日臺灣板橋地方法院板橋簡易庭95年度板簡字第3699號第
一審判決提起上訴，經本院於96年4 月24日言詞辯論終結，判決
如下：
    主  文
上訴駁回。
第二審訴訟費用由上訴人負擔。
    事實及理由
一、本件上訴人起訴主張：兩造為兄弟，系爭門牌號碼台北市○
    ○路○ 段248 號房地，為兩造母親鄭蔡也好之遺產，應為兩
    造及其他繼承人公同共有，兩造之應繼分各為1/ 10 。被上
    訴人無權占用系爭房屋，受有每月相當於租金新台幣（下同
    ）60,000元之利益，卻拒絕給付相當於店租8/10之收益予其
    他公同共有人，亦逃避土地稅賦之9/10。被上訴人未能返還
    系爭房屋於公同共有人，且並以台北三一支郵局第336 號存
    證信函通知上訴人其於民國93年6 月1 日遷出系爭房屋，且
    於94年7 月6 日鈞院94年度家簡字第1 號判決後之94年8 月
    2 日遷入台北縣板橋市○○路○ 段283 巷8 號2 樓，與被上
    訴人開設之元利五金建材行現址（位於台北市○○路○ 段
    254 巷4 號）僅間隔3 個店面之倉藏使用，因上訴人就系爭
    房屋之應繼分為1/10，所以上訴人之使用收益亦應為1/10（
    即店租60000 元之1/10為6,000 元），爰依不當得利之規定
    請求被上訴人返還自93年2 月1 日起至95年1 月31日止，每
    月以6,000 元計算，共計144,000 元之不當得利。並聲明被
    上訴人應給付上訴人144,000 元及自支付命令送達之翌日起
    至清償日止，按年息百分之5 計算之利息等情。原審命被上
    訴人給付自93年2 月1 日起至同年5 月31日止之不當得利
    24,000 元 ，及自95年4 月14日起至清償日止，按年息百分
    之五計算之利息，並駁回上訴人其餘請求，上訴人就原審駁
    回其請求自93年6 月1 日起至94年7 月31日止之不當得利部
    分上訴，並聲明：(一)原判決關於駁回上訴人後開第二項之訴
    部分廢棄。(二)被上訴人應再給付上訴人84,000元，及自95年
    4 月14日起至清償日止，按年息百分之五計算之利息。（就
    原判決命被上訴人給付部分、並駁回上訴人請求被上訴人給
    付自94年8 月1 日起至95年1 月31日止之不當得利計36,000
    元及其遲延利息部分，兩造均未聲明不服，業已確定）。
二、被上訴人則以：伊自93年2 月1 日起至同年5 月31日止，固
    有使用系爭房屋，但於93年6 月1 日即已遷出，並有以存證
    信函通知上訴人，上訴人主張被上訴人自93年6 月1 日起仍
    有占用系爭房屋，與事實不符等語置辯。並聲明：請求駁回
    上訴。
三、查系爭坐落台北市○○區○○段一小段44地號、面積95平方
    公尺土地及其上同段40建號、門牌台北市○○路○段248 號
    二層加強磚造房屋面積共161.04平方公尺，原登記兩造之被
    繼承人鄭蔡也好所有，嗣鄭蔡也好於90年7 月1 日死亡，其
    繼承人就系爭房屋業已辦理公同共有之繼承登記，並兩造同
    為繼承人，應繼分各為十分之一之事實，有建物登記簿謄本
    1 份附於本院95年促字第10536 號支付命令卷、土地登記簿
    之影本1 份附於本院卷第85-88 頁可憑，並為兩造所不爭執
    ，堪信為真實。
四、按繼承，因被繼承人死亡而開始，除法律另有規定外，由繼
    承人承受被繼承人財產上之一切權利、義務。繼承人有數人
    時，在分割遺產前，各繼承人對於遺產全部為公同共有，得
    由繼承人中互推一人管理之。民法第1147條、第1148條、第
    1151條及第1152條分別定有明文。故被繼承人之遺產在未為
    分割前，各繼承人就該遺產乃為公同共有，依民法第827 條
    、第828 條第2 項之規定，各公同共有人之權利，及於公同
    共有物之全部，且除法律或契約另有規定得由公同共有人中
    之一人或數人為之者外，該公同共有物之處分，及其他權利
    之行使，應得公同共有人全體之同意。又各公同共有人之權
    利，既及於公同共有物之全部，無應有部分可言，各公同共
    有人，尚不得按公同共有之特定比例行使權利。又按當事人
    適格為訴權存在之要件，且屬法院應依職權調查之事項。又
    以公同共有之財產為訴訟標的之訴訟，既須合一確定，依民
    法第828 條第2 項規定，應得公同共有人全體之同意始得為
    之。若無事實上無法得全體公同共有人同意之除外情形，而
    未得全體公同共有人同意逕行起訴者，依最高法院41年度台
    上字第170 號判例要旨，自難謂其當事人適格要件無欠缺。
    查系爭房地迄95年間始由被上訴人提起請求分割遺產之訴，
    此為兩造所不爭執，則在分割以前，該遺產仍為全體繼承人
    所公同共有，其遭被上訴人侵奪占用所生之侵權行為損害賠
    償請求權或不當得利返還請求權，既係由公同共有物所生之
    債權，應為公同共有債權。依據前揭說明，各公同共有人，
    尚不得按公同共有之特定比例行使權利。而上訴人提起本件
    訴訟，未得其他全體共有人之同意，為上訴人所自承，雖上
    訴人主張：系爭遺產為其所管理，並提出納稅義務人欄載有
    「甲○○等十四人（公同共有）」之房屋稅、地價稅繳款書
    附於原審卷第44、85-86 頁、本院卷第65-66 、180-181 、
    188 、293 頁為證，惟上開記載，僅足認上訴人等14人為系
    爭房地公同共有人，並為納稅義務人，尚無從據認公同共有
    人全體有推定上訴人管理系爭公同共有財產。此外，上訴人
    就其對系爭房地有管理權，得單獨起訴，並未再舉證以為證
    明，自難信為真實。系爭不當得利返還請求權，既屬公同共
    有債權，依上開說明，其行使應由公同共有人全體起訴或得
    公同共有人全體之同意，本件亦無事實上無法得全體公同共
    有人同意之除外情形，則上訴人未得全體公同共有人同意即
    逕行起訴，當事人適格要件即有欠缺，應予駁回。
五、從而，上訴人主張本於不當得利之法律關係，請求被上訴人
    給付再給付84,000元及其遲延利息，為無理由，應予駁回。
    原審為上訴人敗訴之判決，理由雖有不同，但結論並無二致
    。上訴意旨指摘原判決不當，求予廢棄改判，為無理由，應
    予駁回。
六、據上論結，本件上訴為無理由，依民事訴訟法第436 條之1
    第3 項、第449 條第2 項、第78條，判決如主文。
中　　華　　民　　國　　96　　年　　5 　　月　　8 　　日
                  民事第二庭    審判長法　官　梁宏哲
                                      法　官　鍾啟煌
                                      法　官　陳麗玲
以上正本證明與原本無異
不得上訴
中　　華　　民　　國　　96　　年　　5 　　月　　8 　　日
                            書記官　陳玉心
